【裁判字號】    96,上訴,4403
【裁判日期】    970708
【裁判案由】    毒品危害防制條例
【裁判全文】
臺灣高等法院刑事判決                96年度上訴字第4403號
上  訴  人  臺灣板橋地方法院檢察署檢察官
被      告  乙○○
                      樓
指定辯護人  張明俠  律師
上列上訴人因被告毒品危害防制條例案件，不服臺灣板橋地方法
院95年度訴字第3634號，中華民國96年8月30日第一審判決（起
訴案號：臺灣板橋地方法院檢察署95年度偵字第11580號），提
起上訴，本院判決如下：
    主  文
上訴駁回。
    理  由
一、公訴意旨略以被告乙○○（持有及施用毒品罪嫌，另由檢察
    官偵辦）明知安非他命為毒品危害防制條例所規定之第二級
    毒品，不得販賣，竟意圖營利而基於販賣第二級毒品海洛因
    （檢訴人於原審已更正為安非他命）之概括犯意，於民國95
    年4月28日、同年月29日及同年5月2日，在臺北縣土城市○
    ○路○段189巷11弄巷口附近及甲○○位於台北縣土城市○○
    路○段189巷11弄11號2樓住處，以每小包（淨重0.2公克）新
    台幣1000元之價格，連續販賣第二級毒品安非他命與甲○○
    。嗣於同年5月2日14時30分許為警於甲○○上開住處查獲第
    二級毒品安非他命1包（淨重0.2公克）、贓物手機及安非他
    命吸食器一組，乃循線於同日15時50分許在甲○○上開住處
    樓梯間查獲被告，並扣得安非他命三小包（共毛重0.8公克
    ）、0000000000號及0000000000號行動電話門號晶片卡各1
    張。因認被告涉有毒品危害防制條例第4條第2項之販賣第二
    級毒品罪嫌。起訴意旨認被告乙○○涉有前揭犯行，無非係
    以(1)被告於警詢及檢察官偵查時之供述；(2)證人甲○○於警
    詢、偵查時之證述；(3)搜索扣押筆錄、扣押物品目錄表及扣
    押物照片；(4)門號0000000000號手機雙向通聯紀錄等證據資
    料為其主要論斷之依據。
二、按「犯罪事實應依證據認定之，無證據不得認定犯罪事實」
    、「不能證明被告犯罪者，應諭知無罪之判決」，刑事訴訟
    法第154條第2項、第301條第1項分別定有明文。申言之，犯
    罪事實之認定應憑證據，如未能發現相當證據，或證據不足
    以證明，自不能以推測或擬制之方法，作為裁判基礎（最高
    法院40年台上字第86號判例意旨參照）；且認定犯罪事實所
    憑之證據，雖不以直接證據為限，間接證據亦包括在內，然
    而無論直接證據或間接證據，其為訴訟上之證明，須於通常
    一般之人均不致有所懷疑，而得確信其為真實之程度者，始
    得據為有罪之認定，倘其證明尚未達到此一程度，而有合理
    之懷疑存在而無從使事實審法院得有罪之確信時，即應由法
    院為諭知被告無罪之判決（最高法院76年台上字第4986號判
    例意旨參照）。再檢察官對於起訴之犯罪事實，仍應負提出
    證據及說服之實質舉證責任。倘其所提出之證據，不足為被
    告有罪之積極證明，或其指出證明之方法，無從說服法院以
    形成被告有罪之心證，基於無罪推定之原則，自應為被告無
    罪判決之諭知（參照最高法院92年台上字第128號判例意旨
    ）。查證人甲○○於偵查中固證稱被告第一、二次販賣安非
    他命給我之時間係在95年4月28日、同年月29日，且是我在
    巷口遇到他才購買云云（參見偵查一卷第35頁）。然證人甲
    ○○於警詢中則係證稱我們都是打電話聯絡購買，第一次是
    在95年4月27日，第二次則是在95年4月28日云云（參見偵查
    一卷第6頁），證人甲○○顯然就被告第一、二次販賣安非
    他命之時間及雙方如何聯絡販賣等節均有明顯出入。衡以證
    人甲○○於95年5月2日旋即遭警逮捕，並於同日製作上開之
    警詢、偵查筆錄，則其在警詢、偵查中證述上情時，時間相
    隔僅約數日，倘真有其所述上開被告販賣安非他命之事，容
    無記憶不明之理，證人甲○○應可憑其記憶詳予敘明，且前
    後所證應可相符，又豈會有上開所證不一之情形，足見其此
    節所述具有重大瑕疵。至證人甲○○固於原審審理時證稱我
    確實有向被告購買安非他命，第一次是在4月27日或28日，
    我不記得，但是連續二天購買云云（參見原審96年7月26日
    審判筆錄第5頁），亦無從合理說明前揭說詞何以有上開瑕
    疵，自難遽認屬實。且證人甲○○於偵查中固證稱其第一次
    向被告購買安非他命之時間係在95年4月28日，姑不論其於
    警詢中所證第一次購買時間另係在95年4月27日，前後說法
    已有不合，其於原審審理時竟改口證稱另外我在95年4月27
    日或28日之前，也曾經有跟被告購買過安非他命，時間是在
    95年4月27日或28日之前的一個月左右，地點是在亞東醫院
    那邊，我是在那邊遇到被告才向他詢問有無安非他命可購買
    ，他說有，我就當場跟他買云云（參見原審前揭審判筆錄第
    8、9頁），足見證人甲○○就其究係何時第一次向被告購買
    安非他命，其於原審審理時復翻異前詞，前後所述明顯不一
    ；再倘若真有此情，何以證人甲○○於警詢、偵查中不為陳
    明，卻一再指明第一次購買時間是在95年4月27日或28日，
    購買地點是在其住處巷口？顯然有違常理。另證人甲○○於
    原審審理時證稱95年5月2日當天早上我有和被告手機聯絡，
    我問他有沒有安非他命（即暗語「男的」），他說有，我就
    向他買3,000元，數量大約是0.5公克云云（參見原審前開審
    判筆錄第11頁）。然查證人甲○○於警詢中固亦係證稱第三
    次是在95年5月2日上午10時購買云云（參見偵查一卷第6頁
    ），但觀諸證人甲○○（證人手機門號則為0000000000號）
    與被告聯絡之被告門號0000000000號手機之通聯紀錄，於95
    年5月2日上午並無雙方之通聯紀錄，而係迄至當日下午1時2
    2分許起，始有雙方互為聯絡之通聯紀錄，此有該通聯紀錄1
    份附卷可稽（參見偵查二卷第250至253頁），顯見證人甲○
    ○所證其於95年5月2日上午（或上午10時許）與被告以電話
    聯絡購買安非他命乙節，仍難認屬真實。況證人甲○○於原
    審審理時證稱95年5月2日係向被告購買3,000元約0.5公克之
    安非他命，數量是1包云云（參見原審前開審判筆錄第6頁）
    ，但其於警詢、偵查中均供稱係向被告購買1,000元0.2公克
    之安非他命，其前後所述亦有明顯歧異。嗣經檢察官於原審
    審理時當庭質之證人甲○○何以前後所述有所差異時，該證
    人始又改稱我是先向被告拿1包0.2公克，價格1,000元，後
    來被告離開我家後，我朋友向我說要買2,000元的貨，我才
    又跟被告說要2,000元的東西，但我不知道被告那邊有多少
    云云（參見原審前開審判筆錄第13頁），又核與其之前歷次
    所述不同，蓋其先前從未證稱其係95年5月2日當天先後分二
    次向被告購買安非他命，顯見其說詞反覆；且依其上開嗣後
    所證，其並無法確認其所稱當天第二次向被告購買2,000元
    之安非他命數量為何，則其又何以能導出當天總計購買3,00
    0 元之數量為0.5公克，亦甚有疑問。依證人甲○○於偵查
    中所述，其係於94年4月28日、同年月29日、同年5月2日先
    後三次向被告購買安非他命，可知其購買安非他命之時間相
    隔僅一至三日不等，購買之時間顯然相當緊湊。然該證人於
    原審審理時復證稱我施用安非他命的時間不一定，比較常用
    時是二個星期施用一次，比較少用時也可能半年才用一次，
    我一次用量約0.2公克，價錢約1,000元左右云云（參見原審
    前開審判筆錄第7、8頁）。則依證人甲○○之施用頻率及數
    量觀之，其實無須緊接於相隔僅一至三日不等之時間內，即
    接連向被告購買三次安非他命之理，蓋其並無如此急用之情
    形，是證人甲○○所證向被告購買三次安非他命之說詞，亦
    顯然與其施用安非他命之情形不合，是否屬實，更添疑義。
    證人甲○○所為證述既有前揭重大瑕疵，自無法憑該證人所
    為陳述，遽認被告確有販賣第二級毒品安非他命之犯罪事實
    。再本件案發當日，警方固在證人甲○○處扣得安非他命1
    包（重0.2公克）及自被告處扣得安非他命3包（總重0.8公
    克），此有警方所製作之搜索扣押筆錄、扣押物品目錄表各
    2 份在卷為憑及該等安非他命扣案可稽，亦為被告所不爭執
    。然查證人甲○○處所扣得之安非他命1包乃係在該證人處
    所扣得，當難遽認與被告有關，則可否以此認定該包安非他
    命即係被告販賣給證人甲○○，要非無疑。又被告確有施用
    安非他命之事實，此除經被告於原審審理時所是認外，徵諸
    被告於本件案發後經警採集尿液送驗結果，其尿液亦確呈現
    安非他命類之陽性反應，此有臺灣檢驗科技股份有限公司95
    年5月17日編號CH/2006/50228號濫用藥物尿液檢驗報告1份
    在卷可佐（參見原審卷第25頁）。是被告既有施用安非他命
    之情形，其身上縱有攜帶安非他命3包（總重0.8公克），亦
    容有相當可能確係供其自己施用，且衡以其攜帶安非他命之
    數量非鉅，實難以此推認被告確有販賣安非他命之犯意或行
    為。況依證人甲○○於偵查及原審審理時所證，其向被告第
    一、二次購買安非他命，均非以電話聯繫，而係在其住處巷
    口處遇見，自無電話之通聯可言。而依證人甲○○所述其向
    被告第三次購買安非他命，乃係在95年5月2日上午（或上午
    10 時許），但依前揭所述，此部分亦無任何電話通聯紀錄
    可證，亦難逕信為真。又依卷附之相關通聯紀錄資料，被告
    與證人甲○○雖在95年5月1日、同年月2日有多次以電話聯
    絡之情形，但究非與證人甲○○所證其與被告聯繫購買安非
    他命之時間相符，且被告與證人甲○○雖於此段時間有多次
    電話聯絡，但雙方交談之內容為何，是否確係洽談販賣安非
    他命之事，均無進一步之資料可資佐憑，自難僅以確有上開
    通聯之情形，即認可補強證人甲○○所為證述之真實性。按
    施用毒品者，其所稱向某人購買之供述，須補強證據以擔保
    其供述之真實性。良以施用毒品者其供述之憑信性本不及於
    一般人，況施用毒品者其供出來源，因而破獲者，法律復規
    定得減輕其刑，其有為偵查機關誘導、或為邀輕典而為不實
    之陳述之可能，其供述之真實性自有合理之懷疑。是本院一
    貫之見解，認施用毒品者關於其向某人購買毒品之供述，必
    須補強證據佐證，以擔保其供述之真實性，俾貫澈刑事訴訟
    無罪推定及嚴格證明之基本原則。又關於毒品施用者其所稱
    向某人購買毒品之供述，必須補強證據佐證，係指毒品購買
    者之供述縱使並無瑕疵，仍須補強證據佐證而言，以擔保其
    供述之真實性。該所謂補強證據，必須與施用毒品者關於相
    關毒品交易之供述，具有相當程度之關聯性，且足使一般人
    對於施用毒品者之供述無合理之懷疑存在，而得確信其為真
    實，始足當之，最高法院96年度台上字第1029號判決可資參
    酌，本件證人甲○○施用第二級毒品甲基安非他命被查獲，
    其前後供述並不一致，已難採信，且又無補強證據以擔保其
    供述之真實性，且證人甲○○關於相關毒品交易之供述，與
    本件被告並不具有相當程度之關聯性之證據，亦不足以使一
    般人對於其供述無合理之懷疑存在，而得確信其為真實，此
    外，復查無其他積極事證足以證明被告確有公訴人所指之前
    揭之犯行，自屬不能證明其犯罪，揆諸前揭判例、判決意旨
    及說明，自應為被告無罪之諭知。又本件起訴書所載犯罪事
    實既敘明在被告處扣得安非他命三小包，可見亦有論及被告
    持有安非他命之情節，則原本理論上雖就被告販賣第二級毒
    品安非他命之部分諭知無罪之判決，但仍有再進一步討論本
    件犯罪事實減縮後，被告是否另有構成持有第二級毒品安非
    他命之情形（或諭知此部分有罪，或諭知此部分可能因另案
    施用毒品部分判決有罪，則持有為施用所吸收，而另諭知免
    訴之判決，此可參照最高法院96年度台非字第129號判決意
    旨）。惟查本件檢察官於起訴書犯罪事實欄中，業已特別敘
    明就被告持有、施用安非他命之部分，已另案偵辦中（按該
    案經檢察官以95年度毒偵字第4834號偵辦，嗣因檢察官認被
    告復有另案施用安非他命已經原審以95年度簡字第3027號判
    決有期徒刑4月確定在案，該案與另案有連續犯之裁判上一
    罪關係，為另案判決既判力所及，故為不起訴處分），顯見
    檢察官於本件起訴之犯罪事實，已特別敘明並未針對被告持
    有安非他命之部分起訴，則被告持有安非他命之部分即非本
    件之起訴範疇至明，既認被告販賣安非他命之部分無罪，即
    難認該部分與被告持有安非他命之部分有所謂吸收犯之實質
    上一罪關係，亦不得遽就檢察官未起訴之範圍（即持有安非
    他命部分）逕予實體審判，故未就被告持有安非他命之部分
    予以審判。再按「被告以外之人於審判外之言詞或書面陳述
    ，除法律有規定者外，不得作為證據」，刑事訴訟法第159
    條第1項定有明文，此即學理上所稱「傳聞證據排除法則」
    。本件原審辯護人為被告辯稱證人甲○○於警詢中所述，為
    傳聞證據；其於偵查中所述，則未保障被告之反對詰問權，
    且是檢察官訊問後才具結，均無證據能力。查證人甲○○於
    警詢中所為陳述，係屬被告以外之人於審判外之陳述，為傳
    聞證據，原審辯護人既爭執該陳述之證據能力，復查無該證
    人於陳述當時之外部客觀情況，較諸其於原審審理時所為陳
    述之外部客觀情狀可信，當無傳聞例外之規定可資適用，自
    無證據能力可言。又按「被告以外之人於偵查中向檢察官所
    為之陳述，除顯有不可信之情況者外，得為證據」，刑事訴
    訟法第159條之1第2項定有明文，此當為首揭傳聞法則之例
    外。被告以外之人於偵查中向檢察官所為之陳述，就本件被
    告而言，事實上難期有於檢察官偵查中行使反對詰問權之機
    會，是該等陳述應屬未經完足調查之證據，但非謂無證據能
    力。申言之，如於審理時使被告或其辯護人得針對該被告以
    外之人於偵查中向檢察官所為之陳述，有補足行使反對詰問
    權之機會，即非不容許該被告以外之人於偵查中向檢察官所
    為之陳述作為證據（參見最高法院95年度台上字第6675號判
    決意旨）。查證人甲○○於偵查中向檢察官所為之證述，業
    經具結在案（按雖該證人是供後具結，但依刑事訴訟法第
    188條但書規定，於法亦屬有據），而被告於檢察官偵查中
    固未對證人甲○○詰問或與之對質，但依前開說明，此並非
    意指證人甲○○於偵查中之證述無證據能力，應僅係屬於未
    經完足調查之證據而已。嗣於原審審理時，原審辯護人業已
    針對證人甲○○於偵查中所為陳述，對其行交互詰問，當已
    補足被告行使反對詰問權之機會，自不得再執其未於偵查中
    對證人甲○○詰問或與之對質為辯。復查無證人甲○○於偵
    查中陳述時之外部客觀情況，有何顯不可信之情形，揆諸首
    揭法律規定，證人甲○○於偵查中所為之證述當有證據能力
    。
三、原審經審理結果，認無其他積極證據足資證明被告有公訴人
    所指之前開犯行，而為被告無罪之諭知，尚無不合，公訴人
    上訴指謫原判決不當為無理由，應予駁回。
四、被告經合法傳喚，無正當理由不到庭，爰不待其陳述逕行判
    決。
據上論斷，應依刑事訴訟法第368條、第371條判決如主文。
本案經檢察官周志榮到庭執行職務。
中    華    民    國    97    年    7     月    8     日
                  刑事第九庭  審判長法  官 陳貽男
                                    法  官 周盈文
                                    法  官 許宗和
以上正本證明與原本無異。
檢察官如不服本判決，應於收受送達後十日內向本院提出上訴書
狀，其未敘述上訴之理由者並得於提起上訴後十日內向本院補提
理由書（均須按他造當事人之人數附繕本）。
                                    書記官 林淑貞
中    華    民    國    97    年    7    月    15     日


司法院資訊處製作；財團法人民間司法改革基金會備份。
